【裁判字號】    99,家上,21
【裁判日期】    990526
【裁判案由】    協同辦理終止收養登記
【裁判全文】
臺灣高等法院民事判決                  99年度家上字第21號
上  訴  人  甲○○
訴訟代理人  陳建中律師
            翁松谷律師
被 上訴 人  乙○○
上列當事人間協同辦理終止收養登記事件，上訴人對於中華民國
98年11月26日臺灣宜蘭地方法院98年度家訴字第37號第一審判決
提起上訴，本院於99年5月12日言詞辯論終結，判決如下：
    主  文
上訴駁回。
第二審訴訟費用由上訴人負擔。
    事實及理由
一、上訴人起訴主張：上訴人於民國84年3月4日收養被上訴人為
    養女（下稱系爭收養關係），因被上訴人違反承諾，未扶養
    上訴人，且對上訴人冷言冷語，上訴人乃於93年10月16日與
    被上訴人簽訂協議書（下稱系爭協議書），合意終止系爭收
    養關係，並於98年2月18日經臺灣板橋地方法院（下稱板橋
    地院）所屬民間公證人陳仁國認證，系爭收養關係已終止，
    依戶籍法第8條第2項規定應向戶政機關辦理終止收養登記，
    屢經上訴人請求，被上訴人迄未協同上訴人向戶政機關辦理
    終止收養登記，爰請求被上訴人應協同上訴人向宜蘭縣三星
    鄉戶政事務所（下稱三星鄉戶政事務所）辦理終止收養登記
    等語。
二、被上訴人則以：依系爭協議書之約定，上訴人應於系爭協議
    書訂立後將坐落宜蘭縣三星鄉○○○○段315地號田、0.047
    211公頃土地（下稱系爭田地）過戶予被上訴人，過戶後雙
    方始前往三星鄉戶政事務所辦理終止收養登記，過戶系爭田
    地係系爭收養關係終止之停止條件，茲因上訴人未將系爭田
    地過戶予被上訴人，系爭收養關係尚未終止等語置辯。
三、本件經原法院判決駁回上訴人之訴，上訴人不服原判決，上
    訴聲明為：原判決廢棄，被上訴人應協同上訴人向三星鄉戶
    政事務所辦理終止收養登記。被上訴人答辯聲明：上訴駁回
    。
四、經查：上訴人於84年3月4日收養被上訴人為養女，並經原法
    院以84年度養聲字第33號民事裁定認可，嗣兩造於93年10月
    16日簽訂系爭協議書，該協議書第1、2條約定：「甲方（即
    上訴人）應於本協議訂立後即將坐落三星鄉○○○○段315
    地號田、0.047211公頃土地（即系爭田地）壹筆過戶與乙方
    （即被上訴人）。但過戶所須之規費、稅金及代書費由乙方
    負擔。」、「上開土地過戶後，雙方應同往三星鄉戶政事務
    所辦理終止收養手續。」等語，系爭協議書並於98年2月18
    日經板橋地院所屬民間公證人陳仁國認證等情，有戶籍謄本
    、系爭協議書及原法院上開裁定可按（原審卷第9至10頁、
    本院卷第35頁），被上訴人亦不爭執系爭協議書之真正，堪
    信此部分之事實為真正。
五、本件爭點：
（一）系爭收養關係是否已合意終止？
（二）如認系爭收養關係已合意終止，上訴人請求如上開聲明所
      示，是否有理由？
      爰分述之如下：
（一）系爭收養關係是否已合意終止？
  １、按「養父母與養子女之關係，得由雙方合意終止之。前項
      終止，應以書面為之。」、「法律行為之一部分無效者，
      全部皆為無效。但除去該部分亦可成立者，則其他部分，
      仍為有效。」民法第1080條第1項、第2項前段、第111條
      分別定有明文。又基於私法自治原則，法律行為固以得附
      條件為原則，惟基於公益或私益考量，應使某種法律行為
      不得附條件，學說上稱為不許附條件之法律行為，公益上
      不許附條件者，如婚姻、收養等身分行為是，其禁止之理
      由在於維護公序良俗。又不許附條件之法律行為，如附以
      條件時，該行為是否全部無效或一部無效，應視該行為性
      質，依民法第111條規定定其效力。
  ２、上訴人主張：兩造於93年10月16日簽訂系爭協議書，已合
      意終止收養關係；又身分行為不得附條件，系爭田地是否
      過戶予被上訴人不影響系爭收養關係已合意終止之效力，
      系爭田地未過戶予被上訴人係因可歸責於被上訴人之事由
      所致，上訴人已於98年3月19日發函予被上訴人撤銷對系
      爭田地之贈與等語。被上訴人辯以：依系爭協議書之約定
      ，上訴人須將系爭田地過戶予被上訴人後，雙方始辦理終
      止收養登記，過戶系爭田地係系爭收養關係終止之停止條
      件，系爭田地尚未過戶予被上訴人，系爭收養關係尚未終
      止等語。
  ３、經查：
    (1)依系爭協議書第1、2條上開約定內容，可知，兩造係約定
      上訴人應於系爭協議書訂立後即將系爭田地過戶予被上訴
      人，並於系爭田地過戶「後」，雙方應同往三星鄉戶政事
      務所辦理終止收養手續，是兩造約定之意應係以系爭田地
      過戶予被上訴人為終止系爭收養關係之停止條件甚明。
    (2)合意終止收養關係之行為係屬身分行為，揆諸上開１所述
      ，乃公益上不許附條件之行為，茲因兩造約定以系爭田地
      過戶予被上訴人為終止系爭收養關係之停止條件，參諸該
      約定內容，兩造顯係將終止系爭收養關係繫於系爭田地是
      否已過戶予被上訴人，二者無從單獨分割適用，致系爭收
      養關係是否終止繫於系爭田地是否已過戶之不確定事實，
      自與公序良俗有違，依民法第111條規定應認兩造就系爭
      田地之過戶與合意終止系爭收養關係之協議均屬無效，自
      不生合意終止系爭收養關係之效力，是上訴人主張兩造已
      合意終止系爭收養關係，系爭田地是否過戶予被上訴人不
      影響合意終止系爭收養關係之效力等語，自不可採。
    (3)如上所述，系爭協議書約定系爭田地過戶與合意終止系爭
      收養關係既均屬無效，則上訴人主張系爭田地未過戶被上
      訴人係因可歸責於被上訴人之事由所致，上訴人已於98年
      3月19日發函予被上訴人撤銷對系爭田地之贈與等語，亦
      屬無據。
（二）如認系爭收養關係已合意終止，上訴人請求如上開聲明所
      示，是否有理由？
  １、按「終止收養登記，以收養人或被收養人為申請人。」戶
      籍法第32條定有明文。上開條文於86年5月21日修正前，
      原係規定於同法第34條，其內容為：「終止收養登記，以
      收養人為申請人；收養人不為或不能申請時，以被收養人
      為申請人。」嗣於94年6月15日修正時，考量收養人及被
      收養人雙方當事人權益及地位之平等，爰刪除申請人之順
      位，修正如上開條文所示，並於97年5月28日修正時將該
      條文條次變更，移列至第32條，內容則未修正。可知，終
      止收養登記，原係採「以收養人為申請人，收養人不為或
      不能申請時，以被收養人為申請人」之立法例，嗣經修正
      為：「以收養人或被收養人為申請人」，是收養人「或」
      被收養人均可單獨向戶政機關申請辦理終止收養登記。
  ２、經查：如上所述，系爭協議書約定合意終止系爭收養關係
      為無效，不生合意終止系爭收養關係之效力，自無向戶政
      機關辦理終止收養登記之問題。退步言，縱如上訴人所主
      張系爭收養關係已合意終止，依上開１之說明，上訴人自
      可依戶籍法之上開規定單獨向三星鄉戶政事務所申請辦理
      終止系爭收養關係登記，亦毋須以訴訟方式請求被上訴人
      協同辦理，從而，上訴人請求被上訴人協同辦理終止系爭
      收養之戶籍登記，仍屬無據。
六、綜上所述，上訴人主張系爭收養關係已終止，請求被上訴人
    應協同上訴人向三星鄉戶政事務所辦理終止收養登記，為無
    理由，不應准許。原審為上訴人敗訴之判決，依法並無不合
    。上訴意旨指摘原判決不當，聲明廢棄改判，為無理由，應
    予駁回。
七、本件事證已臻明確，兩造其餘之攻擊、防禦方法核與判決結
    果不生影響，爰毋庸一一論述，併此敘明。
八、據上論結，本件上訴為無理由，依民事訴訟法第449條第1項
    、第78條，判決如主文。
中    華    民    國    99    年    5    月    26    日
                  民事第十二庭
                      審判長法  官  陳駿璧
                            法  官  李昆曄
                            法  官  陳邦豪
正本係照原本作成。
如不服本判決，應於收受送達後20日內向本院提出上訴書狀，其
未表明上訴理由者，應於提出上訴後20日內向本院補提理由書狀
（均須按他造當事人之人數附繕本）上訴時應提出委任律師或具
有律師資格之人之委任狀；委任有律師資格者，另應附具律師資
格證書及釋明委任人與受任人有民事訴訟法第466條之1第1項但
書或第2項（詳附註）所定關係之釋明文書影本。
中    華    民    國    99    年    5     月    26    日
                            書記官  李佳樺
附註：
民事訴訟法第466條之1（第1項、第2項）：
對於第二審判決上訴，上訴人應委任律師為訴訟代理人。但上訴
人或其他法定代理人具有律師資格者，不在此限。
上訴人之配偶、三親等內之血親、二親等內之姻親，或上訴人為
法人、中央或地方機關時，其所屬專任人員具有律師資格並經法
院認為適當者，亦得為第三審訴訟代理人。

司法院資訊處製作；財團法人民間司法改革基金會備份。
